Inventaris van het archief van de Koninklijke Marine: Chef van de Marinestaf te ''s-Gravenhage, 1886-1942
Nationaal Archief, Den Haag
Marinestaf
Marinestaf, 1886-1942
D23912
10.60 meter; 329 inventarisnummers.
Normale geschreven, getypte en gedrukte documenten, geen bijzondere handschriften.
Nationaal Archief, Den Haag
De marinestaf werd noodzakelijk geacht om de samenwerking tussen vloot en leger te verbeteren. De chef van de marinestaf had vooral een adviserende en bemiddelende rol. Tot de taken behoorden het verzamelen van inlichtingen over andere marine's en gegevens over de verdediging van Nederland en haar koloniën, het geven van advies over de rol van de marine bij de verdediging en over materieel en oefeningen van het personeel en ten slotte het plegen van overleg met de chef van de generale staf over de samenwerking van marine en landmacht. Het archief is vooral van belang als aanvulling op het zeer onvolledige verbaalarchief van het ministerie. Naast eigentijdse toegangen als indices, agenda's en registers bevat dit archief materiaal over de organisatie van de staf en de relatie met overige defensieonderdelen, inlichtingen over vreemde krijgsmachten en materieel, vaarroutes, (de)mobilisatie. Verder zijn er een groot aantal stukken betreffende tot de marine behorende diensten, zoals het bataljon marinetroepen, de geneeskundige dienst der zeemacht, de onderzeebootdienst alsmede de hogere marine-krijgsschool.
Archiefvorming
Geschiedenis van de archiefvormer
Organisatie
In 1886, en in de jaren die daaraan voorafgingen, werd in het parlement een discussie gevoerd over de vraag of het departement van marine uitgebreid moest worden met een marinestaf. De achtergrond van deze discussie lag in de veranderingen die de marine in de afgelopen decennia had ondergaan. In de loop van de 19e eeuw was het duidelijk geworden dat het marinepersoneel niet langer in de praktijk kon worden geschoold. Zowel van officieren als van matrozen en lager kader werd steeds meer een theoretische achtergrond gevraagd, en de marine zag dan ook een uitbreiding van de opleidingen op elk niveau.
Dit was noodzakelijk geworden door de groeiende technische mogelijkheden, die ook in de marine tot een revolutie op het gebied van zeeoorlogvoering leidden. De overgang van zeil naar stoom, en de uitbreiding van de bewapening met torpedo's mijnen en moderne vuurmonden eisten technisch onderlegd personeel. Omdat de ontwikkelingen zo snel gingen, was al gauw het gevolg dat er specialisatie nodig was om deze nieuwe mogelijkheden zo goed mogelijk te benutten. In 1841 kwam er een inspecteur van de marinestoomvaartdienst, in 1875 een afzonderlijk torpedodienst. Respectievelijk in 1841 en 1852 werden de artillerie en geneeskundige dienst van de marine losgemaakt van het leger.
In 1870 brak de Frans-Duitse oorlog uit. De krijgsmacht mobiliseerde en het duurde niet lang voor er duidelijk werd dat er wel het een en ander mankeerde aan de samenwerking tussen leger en vloot. Toch duurde het nog tot 1883 voordat in navolging van andere landen er iets aan het probleem gedaan werd. Op 14 juli 1883 werd een commissie benoemd die tot taak had de samenwerking tussen leger en vloot te regelen. Zij stond onder voorzitterschap van de gepensioneerde vice-admiraal R.L. de Haes. De instructie voor deze commissie luidde als volgt: "Tot grondslag van de beraadslagingen der commissie moet worden aangenomen de bestaande organisatiën en sterkten van de Zee- en Landmacht zoowel wat betreft het personeel, de schepen als de passieve verdedigingsmiddelen; -wat deze laatsten aangaat in den bestaanden toestand en in dien waarin zij na voltooiing van het vestingstelsel zullen verkeren ...".
Merens.
In de aanbiedingsbrief bij haar rapport kwam de commissie tot de volgende conclusie: "... Een voortdurende samenwerking van de departementen van Oorlog en Marine is daartoe in elk geval onontbeerlijk ...".
ibidem.
Het middel om deze samenwerking te realiseren zag de commissie in de benoeming, in vredestijd, van een opperbevelhebber in Europa. Was dit niet mogelijk dan was de commissie van mening dat: "de zoo gewenschte samenwerking van Zee- en Landmacht reeds aanmerkelijk zal worden gebaat, wanneer aan het Departement van Marine een Hoofdofficier der Zeemacht, als Chef van den Staf wordt geplaatst met een paar subalterne officieren onder zich, welke hoofdofficier met den Chef van den Generale Staf der Landmacht moet samenwerken in alles wat de verdediging des lands en de voorbereiding daartoe betreft ".
ibidem.
De ministers van oorlog en marine besloten deze gedachte aan een nader onderzoek te onderwerpen. Twee leden van de inmiddels ontbonden commissie de Haes werd opgedragen om over deze zaak hun ideeën nader uit te werken.
In het door luitenant-generaal J.M. van der Star en kapitein ter zee H.D. Guyot uitgebrachte rapport werd weer dringend gepleit voor de oprichting van een marinestaf.
ibidem.
Aan het voornemen tot oprichting van een marinestaf kon niet direkt gevolg worden gegeven. De begroting voor 1881 was al vastgesteld, en deze liet geen ruimte voor een personeelsuitbreiding bij het departement van marine.
Bovendien waren er in het parlement sterke bezwaren tegen een personeelsuitbreiding bij het departement die men onnodig vond.
Bij de behandeling van de begroting voor het jaar 1886 werd gezegd dat ter verlichting van de taak van het hoofd van de afdeling personeel een extra hoofdofficier bij het ministerie aangesteld moest worden om de defensieaangelegenheden te behandelen.
Memorie van Toelichting op het ontwerp van Wet houdende vaststelling der begroting van staatuitgaven voor het dienstjaar 1886 hoofdstuk VI (Departement van Marine).
In de besprekingen in de tweede kamer werd door enige leden weer gewezen op het feit dat naar hun mening deze benoeming de oprichting van een marinestaf betekende.
In de memorie van antwoord werd letterlijk gezegd: "Inderdaad kan men die officieren als een kern van een marinestaf beschouwen, doch deze blijven behoren tot het gewone korps zeeofficieren en de daarbij te detacheren zeeofficieren zullen op de vastgestelde tijd door anderen worden vervangen ..."
Memorie van Beantwoording, idem.
Nadat de minister in de kamer het voorstel met succes had verdedigd kon hij op 3 maart 1886 aan koning Willem III voorstellen om de ondercommandant der marine te Amsterdam, kapitein ter zee G. Kruys van zijn functie te ontheffen en hem te benoemen tot kapitein ter zee voor speciale diensten, dit om enigszins tegemoet te komen aan de bezwaren die de kamer nog had.
Pas bij het tweede optreden van de inmiddels schout-bij-nacht geworden Kruys, na een kort ministerschap gedurende welke de functie onvervuld bleef, werd er officieel gesproken van een chef van de marinestaf, hoewel in de instructie van Kruys al in 1886 werd gezegd dat hem de functie van "Chef van den Marinestaf" werd opgedragen.
De oudste aangetroffen instructie dateert uit 1895.
Inv.no. 4. Zie ook het voorlopig verslag van de staatsbegroting dienstjaar 1895 en de memorie van beantwoording.
Dit is een voorstel tot verandering van de bestaande instructie.
Zij wilde aan de chef van de marinestaf (C.M.S.) de volgende taken opdragen:
het verzamelen van gegevens over de verdediging van Nederland en de koloniën door de marine.
het verzamelen van inlichtingen over andere marine's voor zover deze van belang zijn voor Nederland of zijn kolonieën.
het geven van advies over de voorbereiding en leiding van de verdediging voor zover de marine daaraan deelneemt.
het geven van advies over het materieel en de oefeningen van het personeel
het plegen van overleg met de chef van de generale staf over de samenwerking van marine en landmacht.
Zoals blijkt krijgt de C.M.S. geen bevelsbevoegdheid, en is zijn taak alleen een adviserende en bemiddelende. Wel was dat advies in deze ontwerp-instructie bindend voorgeschreven. Toch groeide in de loop der jaren het belang van de marinestaf. In 1886, bij haar oprichting, maakte zij deel uit van de afdeling personeel van het departement. Na een reorganisatie in 1902 werd het bureau marinestaf een onderdeel van de afdeling personeel en defensie. Het hoofd van deze afdeling was tevens chef van de marinestaf. Qua personeelsgrootte bleef de marinestaf een klein gezelschap, bestaande uit een schout-bij-nacht of kapitein ter zee, bijgestaan door een of twee subalterne officieren.
In 1912 is een poging gedaan om te komen tot een fusie van de departementen van marine en oorlog. Op 3 december 1912 werd dit doorgevoerd en een departement van defensie ingesteld, dat op een later te bepalen tijdstip gerealiseerd moest worden. Bij nader inzien wilde men dit toch niet en in maart 1914 werd het besluit weer ingetrokken.
Inv.no. 117.
In 1914 kreeg de marinestaf gelegenheid te bewijzen dat zij haar belangrijkste taak, het voorbereiden van de samenwerking van land- en zeemacht, goed had uitgevoerd. Zij ging als afdeling zeemacht deel uitmaken van het algemeen hoofdkwartier van de opperbevelhebber van land- en zeemacht, generaal Snijders. Hierdoor veranderden ook voor een deel de werkzaamheden. Uit naam van de opperbevelhebber kon de marinestaf nu ook bevelen geven aan marinefunctionarissen zoals de commandant der marine te Willemsoord, die tot dan toe rechtstreeks onder de minister hadden gestaan. Er werd een inlichtingendienst georganiseerd, de zgn. kondschapsdienst.
Inv.no. 148.
Deze maakte gebruik van rapporten van koopvaardij-officieren en schippers van vissersvaartuigen, die in hun aankomsthaven werden ondervraagd over waargenomen scheepsbewegingen, veilige vaarroutes, mijnen etc. Een andere taak die nieuw was voor de marinestaf was het reageren op de veelvuldige schendingen van de Nederlandse neutraliteit door de oorlogvoerende partijen. De marinestaf kreeg in deze tijd ook te maken met spionage door buitenlandse mogendheden, die zich op twee doelen concentreerden. Er werd geprobeerd de ligging vast te stellen van Nederlandse mijnenvelden, vaarroutes etc. Het tweede doel was het, vanuit Nederland, observeren van vijandelijke scheepsbewegingen. De oorlogspraktijk maakte al gauw duidelijk dat het vliegtuig niet meer weg was te denken uit de moderne oorlogsvoering. In 1917 werd daarom de marineluchtvaartdienst opgericht. Het verkrijgen van vliegtuigen was, in oorlogstijd, vanzelfsprekend een groot probleem, en iedere mogelijkheid werd dan ook grondig onderzocht. Zo zijn er commissie's geweest in o.a. Duitsland, Zweden en de Verenigde Staten, om daar de aankoopmogelijkheden te onderzoeken.
Twee op stapel staande kruisers werden omgebouwd om uitgerust te worden met verkenningsvliegtuigen.
Marinestafschool, pag. 97.
Sinds het begin van de 20e eeuw was de vloot niet in voldoende mate aangepast aan de vernieuwingen die op maritiem-strategisch gebied hadden plaatsgevonden. In 1906 was in Groot-Brittannië een schip in dienst gesteld, de Dreadnought, die een omwenteling gaf in het bewapeningsbeeld van slagschepen. Tot dan toe was het gebruikelijk dat een schip werd uitgerust met een kleine hoofdbatterij, en een grote secundaire batterij. Dit nieuwe schip ging uit van de "all-big-gun" gedachte van de Britse First Sea Lord, sir John Fisher.
In Nederland werd in 1912 een commissie benoemd om te onderzoeken hoe op de nieuwe technische en ook op de politieke, ontwikkelingen -met name de opkomst van Japan als krachtige mogendheid in Zuidoost Azië- gereageerd moest worden, de zgn. commissie Colijn. De aanbevelingen uit dit rapport, het bouwen van pantserschepen, kruisers en torpedobootjagers,
ibidem, pag. 93.
konden door het uitbreken van de oorlog niet opgevolgd worden. In Nederland was de mogelijkheid om slagschepen te bouwen niet aanwezig. Het gevolg was dat van het vlootplan alleen de bovenvermelde twee kruisers op stapel werden gezet, de latere Java en Sumatra. De Celebes waarmee een jaar later zou worden begonnen, is nooit afgebouwd. De marine ging dus een tijd van zware persoonlijke en materiële inspanningen tegemoet, met weinig mogelijkheden om dringende reparaties en onderhoud aan de schepen uit te voeren. Een dienstvak dat tijdens de eerste wereldoorlog volwassen werd, was de onderzeebootdienst. Deze dienst was al in 1906 opgericht, maar het duurde nog tien jaar voor van een operationeel wapen kon worden gesproken. Het oefenen met deze boten was een riskante bezigheid. Vliegers van beide oorlogvoerende partijen zagen de onderzeeboten regelmatig aan voor boten van de tegenpartij met als gevolg dat bij iedere oefening buitengaats de onderzeeboten begeleid moesten worden door een bovenwaterschip. De eerste wereldoorlog had voor de marine een onaangenaam einde. Toen Troelstra in 1918 zijn poging tot revolutie deed, werden de matrozen op de vloot zo gewantrouwd, wegens hun vermeende revolutionaire neigingen, dat er opdracht werd gegeven de wapens achter slot en grendel te bewaren, de kanons onbruikbaar te maken en gewapende wachten van officieren, adelborsten en betrouwbare onderofficieren aan boord en op de wal te laten patrouilleren. De forten te Hoek van Holland en IJmuiden kregen opdracht om op marineschepen, die met de rode vlag in top probeerden binnen te lopen, het vuur te openen.
Bosscher, pag. 20.
In 1916 was W.J.G. Umbgrove chef van de marinestaf geworden. Hij had de moeilijke taak om na de oorlog de marine voor verder verval te behoeden.
Door de gebeurtenissen van november 1918 was het vertrouwen in de marine sterk gedaald. In het parlement gingen stemmen op om de marine af te schaffen, ook al onder invloed van de antimilitairistische stemming die was ontstaan na het bekend worden van de afschuwelijke tonelen die zich in België en Frankrijk hadden afgespeeld tijdens de loopgravenoorlog.
Deze onzekerheid over het voortbestaan van de marine, samen met een economische opleving, bracht veel marineofficieren ertoe de marine te verlaten en een baan aan de wal te zoeken.
Beunders, pag. 81.
De motie van de socialistische afgevaardigde Hugenholtz om de marine maar af te schaffen, werd niet aangenomen. Wel kwam de afbouw van de op stapel staande kruisers op de helling te staan. De Celebes werd opgegeven, en ook de Java en de Sumatra werden door de minister niet nodig geacht, o.a. in verband met de oprichting van de volkenbond, die een waarborg moest vormen tegen toekomstige oorlogen.
De marinestaf zette toen een kleine samenzwering op touw om de minister ten val te brengen. De bij de marinestaf geplaatste luitenant ter zee J.S.C. Olivier schreef een artikel in de Nieuwe Rotterdamsche Courant van 30 november 1919, waarin hij onthulde dat de minister op 11 november een concept-contract had ondertekend voor de levering van pantserplaten voor de kruisers, en dat de minister in de weken daarvoor drie keer zijn mening had veranderd over het al dan niet afbouwen van de kruisers.
ibidem, pag. 81.
Bovendien werd aan een kamerlid de bestelling, ondertekend door de minister, van staalplaten die bestemd waren voor de kruisers, in handen gespeeld. Minister Bijleveld werd tijdens de kamerdebatten gedwongen tot aftreden en de kruisers bleven behouden voor de marine. De opvolging van deze minister en van de minister van oorlog Jhr. Alting von Geusau was een probleem voor minister-president Ruys. Uiteindelijk werd generaal W.F. Pop, de opvolger van generaal Snijders, minister van oorlog en marine ad-interim. Intussen was ook de chef marinestaf vervangen. Schout-bij-nacht Umbgrove was naar Indië vertrokken om daar commandant zeemacht te worden, en was in Den Haag vervangen door kapitein ter zee A.F. Gooszen. Deze nieuwe stafchef produceerde voor de minister een nota
Inv.no. 207.
waarin hij stelde dat de vloot van klein materieel, zoals die er volgens het kabinet moest komen, niet alleen kon bestaan uit jagers en onderzeeboten. Ook kruisers vormden een deel van een harmonieus opgebouwde vloot, en deze vlootopbouw moest in een wet worden vastgelegd. Deze nota gebruikte Pop om in de volksvertegenwoordiging zijn marineplannen te ontvouwen. Op één punt wilde Pop echter niet met Gooszen meegaan. Een vlootwet was geen reeële mogelijkheid, het beleid zou te veel worden vastgelegd, zonder op eventuele veranderingen te kunnen reageren. Wel wilde Pop een vlootplan op laten maken. Hij wenste hierbij echter niet dat de marinestaf zo 'n plan opstelde, maar hij benoemde een interdepartementale commissie, die hiermee werd belast. Gooszen werd echter wel voorzitter van deze commissie, en ook de subcommissie's werden door hem persoonlijk geleid. In januari 1921 werd een uittreksel uit het verslag gepubliceerd. In Nederland zou de marine zich moeten beperken tot de kustverdediging. Voor Indië moest het doel zijn een vijandelijke strijdmacht te beletten Java te veroveren. Men ging uit van een vijand die uit het noorden of noordoosten kwam (de richting stond als "defensie-geheim" niet in het gepubliceerde verslag), met een transportvloot die al aan de rand van de archipel moest worden aangevallen. De commissie achtte hiervoor noodzakelijk 4 kruisers, 24 jagers, 32 onderzeeboten en 4 mijnenleggende onderzeeboten, als minimum. Financieel was dit minimum niet haalbaar. Daarom stelde de commissie voor om de totale vloot in 12 jaar te bouwen, met in de eerste zes jaren het "halve minimum". Verder moest er een vlootbasis komen bij Tanjong-Priok.
Dit hele vlootplan zou toch in een wet vastgelegd moeten worden. Pop was hier tegen, maar moest enkele maanden later aftreden, toen zijn dienstplichtwet werd verworpen door het parlement. Zijn opvolger, J.J.C. van Dijk, was een voorstander van de vlootwet en hij stuurde het ontwerp "vlootwet 1922" naar de raad van state, de raad van defensie en naar gouverneur-generaal Fock ter behandeling. Alle drie adviezen waren, in meerdere of mindere mate, positief en op 3 november 1921 werd het wetsontwerp bij het parlement ingediend. De kamercommissie die zich met het voorstel bezighield kon niet tot een eensluidend advies komen over het onderwerp. Er werd heel wat kritiek geuit op het ontwerp. De voorgestelde vloot was te klein, was de kritiek uit één hoek. Het voorstel was voorbarig, vanwege de vlootconferentie te Washington, was de mening van andere kamerleden, het was zonde nog meer geld te werpen in de bodemloze marineput. Andere leden daarentegen prezen de regering, de vlootwet zou duidelijkheid brengen in het marinebeleid.
Na de memorie van antwoord werd de openbare behandeling op 6 april 1923 vastgesteld.
Op de bezwaren die later uit Indië kwamen vanwege de verslechterde economische omstandigheden reageerde de minister met een nota van wijzigingen.
Door verschillende omstandigheden was het echter niet mogelijk de vlootwet te behandelen voor de verkiezingen van juli 1922.
Bij de kabinetsformatie werd de vlootwet onderwerp van discussie tussen de coalitiepartners. Uiteindelijk werd afgesproken de vlootwet nogmaals te onderwerpen aan het oordeel van een commissie, die met name de financiële haalbaarheid van het ontwerp moest onderzoeken. Deze commissie Patijn kwam tot de slotsom dat het vlootwetsvoorstel moest worden ingediend, zonder echter tot een eenstemmig besluit te zijn gekomen. Minister van financiën de Geer kon zich hiermee niet verenigen en nam op 11 juli 1923 ontslag. Hij werd vervangen door Colijn, die sterke bezuinigingen doorvoerde, maar het ontwerp vlootwet onaangetast liet.
Ondertussen was in het land groot verzet gerezen tegen de vlootwet. De S.D.A.P. en het N.V.V. verzamelden in totaal 1.132.228 handtekeningen tegen de vlootwet
Beunders, pag. 72.
, zowat 1/3 van de meerderjarige bevolking.
Op 16 oktober 1923 begon het debat over de vlootwet in de kamer. Door 32 afgevaardigden werd het woord gevoerd. Op 26 oktober volgde de stemming, De vlootwet werd met 50 tegen 49 stemmen verworpen.
Nadat de vlootwet verworpen was duurde het vier jaar voor er weer een plan werd opgesteld dat de vlootsterkte moest regelen.
In 1927 werden de zgn. "grondslagen" vastgelegd, die betrekking hadden op de verdediging van Indië. De sterkte van de zeegaande vloot werd vastgesteld "als regel" op 2 kruisers, 8 jagers en 12 onderzeeboten, wat de sterkte was van het op dat moment aanwezige materieel.
Marinestafschool, pag. 105.
In 1930 heeft de toenmalige minister, mr. dr. L.N. Deckers, door een beroep te doen op deze "grondslagen" een vlootplan op laten stellen, dat inhield dat in 10 jaar 2 kruisers, 6 jagers, 3 flottieljevaartuigen en 20 onderzeeboten gebouwd moesten worden.
De marinestaf voor de tweede wereldoorlog bestond uit een klein gezelschap, dat eigenlijk te klein was voor de taken die ze moest vervullen. Daarom werd voor de bestudering van onderwerpen die wat meer tijd vroegen dankbaar gebruik gemaakt van de in 1921 (officieus al in 1918) opgerichte hogere marine krijgsschool. De leerlingen die voor twee jaar bij deze opleiding gedetacheerd werden moesten naast het volgen van de gewone lessen en voordrachten twee schriftelijke opdrachten uitwerken. Deze opdrachten weerspiegelden voor een groot gedeelte de belangstelling van de marinestaf op dat moment.
Mede vanwege het beperkte budget had de marinestaf veel belangstelling voor buitenlandse marines. In het buitenland behaalde resultaten konden zonder een duur onderzoeksprogramma door Nederland worden gebruikt. Het resultaat hiervan was een zeer intensief contact met marine-attachés van Groot-Brittannië, Frankrijk, Italië, Zweden, de Verenigde Staten en later Duitsland en Japan. Ook buitenlandse vaktijdschriften werden uitvoerig bestudeerd en uittreksels of vertalingen werden in het marineblad gepubliceerd.
Aan het eind van de jaren '20 werd een Nederlands marineofficier, de latere luitenant-admiraal J.T. Fürstner, in de gelegenheid gesteld om een cursus te volgen aan de Ecole de Guerre Navale in Parijs, nadat een verzoek van hem om een soortgelijke cursus te mogen volgen aan de Britse hogere marine krijgsschool was afgewezen door de marineleiding.
Tijdens deze cursus raakte Fürstner onder de invloed van de ideeën van admiraal Castex, een van de docenten van deze school. Castex had zich met name beziggehouden met de staforganisatie die een commandant nodig had om optimaal te kunnen functioneren. Samengevat kwam het neer op de elementen "weten", "willen" en "kunnen". De eerste stafafdeling inlichtingen had tot taak alle gegevens te verzamelen die van belang konden zijn voor de juiste beoordeling van de toestand. De tweede afdeling, operatiën, moest uit deze inlichtingen een analyse maken van de toestand en op grond hiervan, met de eigen doelstelling voor ogen, een operatieplan opstellen. De derde afdeling, organisatiën, moest zorgen dat het voor het operatieplan benodigde materiaal aanwezig was. Een verbindingsdienst, een "petit service" in de ideeën van Castex, moest ervoor zorgen dat de drie afdelingen vlot met elkaar en met andere instanties konden communiceren.
Deze organisatie, aangepast aan de Nederlandse behoeften, is later ook voor de Haagse marinestaf doorgevoerd. Alleen de verbindingsdienst ontbrak, maar bij de mobilisatie van 1939 werd ook deze afdeling aan de staf toegevoegd.
In 1928 was er een fusie tot stand gekomen tussen de departementen van marine en oorlog. Het nieuwe departement van defensie was opgezet ter bezuiniging, maar bereikte zijn doel niet.
Bosscher, pag. 72.
De verschillende afdelingen van de oude departementen bleven op de oude voet doorgaan. Een gevolg van deze fusie was wel dat de marinestaf, die tot dan toe met veel argwaan was bekeken door de rest van de marine, voortaan als bondgenoot werd gezien tegen vermeende pogingen van het leger de marine te overvleugelen en dat de onderlinge verhoudingen drastisch verbeterden.
Voor de staf zelf maakte de overgang naar het departement van defensie weinig verschil. De chef van de marinestaf schreef in antwoord op een vraag van de nieuwe secretaris-generaal dat zijn afdeling, II A in de nieuwe organisatie, geen behoefte had aan een verdeling in verschillende bureaus.
Inv.no. 121.